臺灣板橋地方法院刑事判決　　　　　　　　　　　　　九十一年度訴字第四三號
　　公　訴　人　臺灣板橋地方法院檢察署檢察官
　　被　　　告　甲○○
右列被告因偽造文書等案件，經檢察官提起公訴（九十年度偵字第一八九七八號），
本院判決如左：
    主  文
甲○○連續意圖為自己不法之所有，而侵占自己對於業務上所持有之物，處有期徒刑
拾月，如附表一所示偽造之署名均沒收。緩刑參年，緩刑期內附保護管束。
被訴關於如附表一編號十八至二十、附表二及日逸便利商店九十年一月六日出貨簽認
單之行使變造私文書部分無罪。
    事  實
一、甲○○於民國九十年間，受僱於聯運股份有限公司（下稱聯運公司）擔任業務員
    乙職，負責運送貨物予客戶及收取貨款等業務，為從事業務之人，平日之工作係
    自公司領取一定數量之貨物後，再至各客戶處詢問是否訂貨，如客戶欲訂貨即填
    寫出貨簽認單由客戶簽名，甲○○並即交付貨物，於下班時與公司依出貨簽認單
    清結當日銷售量，將所餘之貨物繳還聯運公司，每隔一定期間再向客戶結算收取
    貨款。詎其因思籌集資金供自己經商之用，竟基於意圖為自己不法所有之概括犯
    意，連續以下列方式侵占聯運公司之貨物及客戶繳交之貨款：
  (一)於下班返回公司繳回貨物結算前，在其駕駛之貨車上，以偽填訂貨數量及偽造客
    戶簽名之方式，偽造出貨簽認單，並於下班時提交聯運公司，向該公司表示已將
    其上所載之貨物交付予當日訂貨之客戶，而就該等貨物變易原持有之意思為所有
    予以侵占入已，足生損害於該等客戶及聯運公司，其偽造及侵占之時間、客戶名
    稱、侵占貨物之內容及數量、所偽造客戶之簽名等均詳如附表一所示；
  (二)於客戶天宮商行填寫出貨簽認單而訂貨後，未將所訂之貨物交付予客戶，然於下
    班返回公司時仍將該等出貨簽認單交付予聯運公司表示客戶已取走如上所載之貨
    物，以此方式將此等原由其持有之貨物變為所有之意思而侵占入已，其行為之時
    間、侵占之貨物內容與數量均詳如附表二所示；
  (三)於九十年一月三十一日取得客戶天宮商行於一月六日所訂貨物之一萬三千零五十
    元之貨款後，在天宮商行所出具同年月六日之收貨簽認單上由其業務上所作成之
    收款紀錄欄內，填載於三月三十一日回收金額三千元，餘額一萬零五十元等明知
    為不實之事項，並提交於聯運公司表示僅向該客戶收得三千元之貨款，以此方式
    侵占得其餘之一萬零五十元之款項，足以生損害於天宮商行及聯運公司；復於同
    年三月八日，於收得客戶日逸便利商店繳付之貨款二萬二千八百元後，未繳回聯
    運公司而侵占為己有。
二、案經被害人聯運公司訴由臺灣板橋地方法院檢察署檢察官偵查起訴。
    理  由
一、訊之被告甲○○對於右揭犯罪事實均自白不諱在卷，核與告訴人聯運公司在本院
    審理中之指訴相符，並與證人即志誠商店人員乙○○之證述一致，堪信其前開自
    白應與事實相符。此外，復有員工資料表乙份、被告所偽造之出貨簽認單二十紙
    、由客戶出之訂貨簽認單六紙及客戶證明書二十三份及（以上皆影本）在卷足資
    佐憑，是以本件事證明確，被告犯行堪予認定。
二、按上開出貨簽認單係由聯運公司客戶依其訂購貨物之數量所出具之文書，足為與
    聯運公司間買賣關係之證明，為私文書；至於其上收款紀錄欄部分則為聯運公司
    依收款情形所紀錄，使聯運公司得據以明瞭客戶繳付款項之情形，具買賣價金支
    付證明之作用，自為被告業務上所作成之文書。核被告所為，係犯刑法第三百三
    十六條第二項之業務侵占罪（侵占貨物及貨款部分）、同法第二百十六條、第二
    百十條之行使偽造私文書罪（行使如附表一所示之偽造之出貨簽認單部分）、同
    法第二百十六條、第二百十五條之行使業務上登載不實文書罪（在天宮商行九十
    年一月六日出貨簽認單上收款紀錄欄為不實記載並交予聯運公司而行使之部分）
    。其偽造客戶署名之部分行為及偽造文書之低度行為，俱應為行使偽造文書之高
    度行為所吸收，不另論罪。被告先後多次業務侵占及行使偽造文書犯行，均時間
    緊接、方法相同，觸犯構成要件相同之罪，顯係基於概括犯意所為，乃連續犯，
    應依刑法第五十六條之規定各以一罪論，並加重其刑。所犯業務侵占、行使偽造
    私文書及行使業務登載不實文書之罪間，有目的與手段之牽連犯關係，為裁判上
    一罪，應依刑法第五十五條之規定，從較重之業務侵占罪論處。公訴意旨雖未論
    及被告行使業務登載不實、如附表一編號十八至二十之行使偽造私文書及侵占日
    逸便利商店二萬二千八百元貨款等部分，惟此行使業務登載不實及侵占日逸便利
    商店二萬二千八百元貨款部分，分別與前揭經起訴論科之業務侵占部分（指侵占
    天宮商行一萬零五十元貨款部分）有牽連犯及連續犯之之裁判上一罪關係，行使
    偽造私文書部分亦與經起訴論科之行使偽造私文書部分（指如附表編號一至十七
    部分）有連續犯之裁判上一罪關係，仍為起訴效力所及，本院依法應予審判。爰
    審酌被告並無犯罪前科，有臺灣高等法院檢察署刑案紀錄簡覆表存卷足參，素行
    良好，為自己經商籌集資金之目的而為本件犯行之動機，所使用侵占、偽造私文
    書及業務登載不實之手段，侵占貨物之數量及貨款金額，造成之危害，及在偵審
    中能坦承犯行，並與告訴人達成民事和解，有和解書乙份在卷可稽，犯罪後態度
    尚稱良好等一切情狀，量處如主文所示之刑，以示儆懲。另被告偽造如附表一所
    示之署名，應依刑法第二百十九條之規定併為沒收之諭知。又被告前未曾受有期
    徒刑以上之刑之宣告，其因一時失慮偶罹刑章，經此次偵審程序及刑之宣告後，
    應能知所警惕，信無再犯之虞，本院認對其所宣告之刑以暫不執行為適當，爰依
    刑法第七十四條第一款之規定併予宣告緩刑三年，以勵自新；惟為確實使被告有
    正確之法律觀念並提供必要之協助及督促，且依其所犯情節認有加以追蹤觀護之
    必要，亦併依刑法第九十三條第一項之規定，宣告緩刑期內付保護管束，俾由地
    方法院檢察署之觀護人予以適當之督促，並發揮附條件緩刑制度之立意及避免短
    期自由刑執行所肇致之弊端，以觀後效。
三、公訴意旨尚以：被告甲○○除偽造如附表一編號一至十七之出貨簽認單外，尚有
    就日逸便利商店於九十年三月八日出貨簽認單，及如附表一編號十八至二十與附
    表二之由客戶出具之出貨簽認單，將其上訂貨數量塗改增加而變造之，再先後連
    同附表一編號一至十七偽造之出貨簽認單持向聯運公司偽稱如該等客戶欲訂購貨
    物或訂購虛增數量之貨物云云，以為行使，足以生損害於如附表所示聯運公司之
    客戶，並致聯運公司均因之陷於錯誤，信以為真，而先後交付貨物（總價值二十
    二萬九千八百九十四元）；又於九十年一月六日先將客戶天官商行交付之貨款一
    萬零五十元侵占入己，再將原由天官商行所書立出貨簽認單上之訂貨數量塗改增
    加而變造之，用以隱匿其上開侵占貨款之犯行，並持以交付聯運公司以為行使，
    因認被告另涉犯刑法第二百十六條、二百十條之行使變造私文書罪、刑法第三百
    三十九條第一項之詐欺取財罪。按犯罪事實應依證據認定之，無證據不得推定其
    犯罪事實；又不能證明被告犯罪者，應諭知無罪之判決，刑事訴訟法第一百五十
    四條、第三百零一條第一項分別定有明文。又認定犯罪事實之證據係指足以認定
    被告確有犯罪行為之積極證據而言，該項證據自須適合於被告犯罪事實之認定，
    始得採為斷罪資料，最高法院著有二十九年上字第三一０五號判例足循。經查：
    如附表一編號十八至二十及附表二之出貨簽認單，均係被告冒簽客戶之簽名所偽
    造，而日逸便利商店九十年三月八日之出貨簽認單亦確為該商行所簽具，被告僅
    係於收得二萬二千八百元之貨款後未依規定繳回而侵占之，此情業據被告及告訴
    人均供述一致在卷，復有該等出貨簽認單影本附卷足稽，是以公訴人指此部分係
    由客戶出具出貨簽認單後被告再將其上訂貨數量塗改增加而變造之云云，容有詰
    誤，則被告就此自無行使變造私文書之犯行。又被告平日之工作係自公司領取一
    定數量之貨物後，再至各客戶處詢問是否訂貨，如客戶欲訂貨即填寫出貨簽認單
    由客戶簽名，被告並即交付貨物，於下班時與公司依出貨簽認單清結當日銷售量
    ，將所餘之貨物繳交予聯運公司，每隔一定期間再向客戶結算收取貸款；而附表
    一所示之貨物，被告係以偽造出貨簽認單之方式使聯運公司誤認已送交訂貨之客
    戶，附表二所示之貨物則是客戶訂貨後被告未交付貨物，然仍將出貨簽認單送交
    聯運公司，使該公司誤認其已將該等貨物交付予客戶，以此方式將此等原已在其
    持有中之貨物據為已有，而僅將其餘之貨物交還聯運公司，此已詳如前述，是被
    告實係就其業務上持有之物變異所有之意思而侵占之，並非施用詐術而使告訴人
    交付貨物，與詐欺取財罪之構成要件尚屬有間，故公訴人指被告另涉刑法第三百
    三十九條第一項罪嫌云云，亦屬誤會。又被告係於九十年一月三十一日取得客戶
    天宮商行於一月六日所訂貨物之一萬三千零五十元之貨款後，在天宮商行所填具
    同年月六日之收貨簽認單上由其業務上所作成之收款紀錄欄，填載於三月三十一
    日回收金額三千元，餘額一萬零五十元等明知為不實之事項，並提交於聯運公司
    表示僅向該客戶收得三千元之貨款，以此方式侵占得其餘之一萬零五十元之款項
    ，已詳述如前，是被告並無塗改出貨簽認單上訂貨數量之情形，故此部分除成立
    行使業務登載不實文書罪外，並不構成行使變造私文書之情形，公訴意旨指被告
    就此涉犯行使變造私文書罪嫌云云，亦無理由。綜上所述，被告所為既不成立公
    訴人所指行使變造私文書與詐欺取財之罪（指日逸便利商店於九十年三月八日出
    貨簽認單，及如附表一編號十八至二十與附表二之由客戶出具之出貨簽認單部分
    ），其此部分犯罪尚屬不能證明，而公訴人認此詐欺取財與行使變造私文書間有
    牽連犯之裁判上一罪關係，應從重罪之行使變造私文書罪論處，且所犯此部分之
    行使變造文書罪係犯意各別之獨立犯罪，依上開之說明，本院依法應就此行使變
    造私文書罪之部分為被告無罪之諭知。又被告所為如附表一編號一至十七之行使
    變造私文書部分，尚不構成公訴人所指之詐欺取財犯行，而其於在天宮商行所出
    具九十年一月六日之收貨簽認單上收款紀錄欄內，填載不實內容而行使，據以侵
    占所持有之一萬零五十元貸款部分，亦不成立公訴人所指行使變造私文書犯行，
    惟因公訴人認此詐欺取財及行使變造私文書之罪，分別與前開經論科之行使偽造
    私文書（指如附表一編號一至十七部分）及業務侵占（指侵占天宮商行一萬零五
    十元貨款部分）等罪有牽連犯之裁判上一罪關係，爰均不另為無罪之諭知，併此
    敘明。
據上論斷，應依刑事訴訟法第二百九十九條第一項前段、刑法第五十六條、第三百三
十六條、第二百十六條、第二百十條、第二百十五條、第五十五條、第二百十九條、
第七十四條第一款、第九十三條第一項、罰金罰鍰提高標準條例第一條前段，判決如
主文。
中      華      民      國      九十一      年      五      月    三    日
                                  臺灣板橋地方法院刑事第二庭
                                          法  官  楊  博  欽
右正本證明與原本無異。
如不服本判決，應於判決送達後十日內，向本院提出上訴狀。
                                          書記官  潘  文  賢
中      華      民      國      九十一      年      五      月    三    日
附錄本案論罪科刑法條全文：
中華民國刑法第三百三十六條：
  對於公務上或因公益所持有之物，犯前條第一項之罪者，處一年以上七年以下有期
  徒刑，得併科五千元以下罰金。
  對於業務上所持有之物，犯前條第一項之罪者，處六月以上五年以下有期徒刑，得
  併科三千元以下罰金。
  前二項之未遂犯罰之
中華民國刑法第二百十六條
  行使第二百十條至第二百十五條之文書者，依偽造、變造文書或登載不實事項或使
  登載不實事項之規定處斷。
中華民國刑法第二百十條
  偽造、變造私文書，足以生損害於公眾或他人者，處五年以下有期徒刑。
中華民國刑法第二百十五條
  從事業務之人，明知為不實之事項，而登載於其業務上作成之文書，足以生損害於
  公眾或他人者，處三年以下有期徒刑、拘役或五百元以下罰金。
附表一：
┌──┬──────┬────────┬──────────┬─────┐
│編號│客戶名稱    │行為時間        │侵占貨物內容及數量  │ 偽造署名 │
├──┼──────┼────────┼──────────┼─────┤
│  一│華利商行    │九十年三月三日  │伯朗咖啡六十箱      │洪玉連    │
├──┼──────┼────────┼──────────┼─────┤
│  二│日逸便利商店│九十年三月二一日│伯朗咖啡三十箱      │丙○○    │
├──┼──────┼────────┼──────────┼─────┤
│  三│芸芸商店    │九十年四月九日  │伯朗咖啡六十箱      │林未進    │
├──┼──────┼────────┼──────────┼─────┤
│  四│華利商行    │九十年四月十日  │伯朗咖啡六十箱      │楊建敏    │
├──┼──────┼────────┼──────────┼─────┤
│  五│同右        │九十年四月十日  │伯朗咖啡四十五箱    │楊建敏    │
├──┼──────┼────────┼──────────┼─────┤
│  六│國道管理局  │九十年四月二十七│伯朗咖啡八箱        │賴淑玖    │
│    │            │日              │藍山咖啡二箱        │          │
├──┼──────┼────────┼──────────┼─────┤
│  七│帥宏便利商店│九十年四月二十八│伯朗咖啡十五箱      │張榮      │
│    │            │日              │曼特寧咖啡六箱      │          │
├──┼──────┼────────┼──────────┼─────┤
│  八│國道管理局  │九十年四月三十日│伯朗咖啡八箱        │賴淑玖    │
│    │        │                │藍山咖啡二箱        │          │
│    │            │                │曼特寧咖啡六箱      │          │
├──┼──────┼────────┼──────────┼─────┤
│  九│富利來平價商│九十年五月一日  │伯朗咖啡十五箱      │富利來（林│
│    │店          │                │                    │）        │
├──┼──────┼────────┼──────────┼─────┤
│  十│尊龍檳榔    │九十年五月一日  │伯朗咖啡十五箱      │吳文德    │
├──┼──────┼────────┼──────────┼─────┤
│十一│同右        │九十年五月二日  │伯朗咖啡五箱        │吳文德    │
│    │            │                │藍山咖啡一箱        │          │
│    │            │                │金典咖啡一箱        │          │
├──┼──────┼────────┼──────────┼─────┤
│十二│檳榔世家    │九十年五月二日  │伯朗咖啡七箱        │郭秀林    │
├──┼──────┼────────┼──────────┼─────┤
│十三│帥宏便利商店│九十年五月二日  │曼特寧咖啡十五箱    │張榮      │
│    │            │（起訴書誤載為五│                    │          │
│    │            │月三日）        │                    │          │
├──┼──────┼────────┼──────────┼─────┤
│十四│富利來平價商│九十年五月四日  │伯朗咖啡十五箱      │富利來（林│
│    │店          │                │                    │）        │
├──┼──────┼────────┼──────────┼─────┤
│十五│國道管理局  │九十年五月四日  │奧利多飲料一箱      │賴淑玖    │
│    │            │                │伯朗咖啡八箱        │          │
│    │            │                │藍山咖啡兩箱        │          │
│    │            │                │曼特寧咖啡二箱      │          │
│    │            │                │健酪運動飲料一箱    │          │
│    │            │                │健酪藍莓運動飲料二箱│          │
├──┼──────┼────────┼──────────┼─────┤
│十六│佑青便利商店│九十年五月五日  │伯朗咖啡十五箱      │畢        │
├──┼──────┼────────┼──────────┼─────┤
│十七│檳榔世家    │九十年五月八日  │伯朗咖啡十三箱      │林耀東    │
│    │            │                │藍山咖啡二箱        │          │
│    │            │                │健酪運動飲料一箱    │          │
├──┼──────┼────────┼──────────┼─────┤
│十八│日逸便利商店│九十年三月十五日│伯朗咖啡三十箱      │丙○○    │
│    │            │                │藍山咖啡六箱        │          │
├──┼──────┼────────┼──────────┼─────┤
│十九│志誠平價店  │九十年五月二日  │伯朗咖啡六箱        │林志誠    │
│    │            │                │金典咖啡一箱        │          │
├──┼──────┼────────┼──────────┼─────┤
│二十│同右        │九十年五月八日  │伯朗咖啡十箱        │林志誠    │
│    │            │                │金典義大利式咖啡五箱│          │
└──┴──────┴────────┴──────────┴─────┘
附表二：
┌──┬───────────────┬────────────────┐
│編號│行為時間                      │侵占貨物內容及數量              │
├──┼───────────────┼────────────────┤
│  一│九十年三月十五日              │伯朗咖啡二十箱                  │
├──┼───────────────┼────────────────┤
│  二│九十年三月二十一日            │伯朗咖啡二十箱                  │
├──┼───────────────┼────────────────┤
│  三│九十年四月十八日              │伯朗咖啡二十四箱                │
│    │                              │藍山咖啡六箱                    │
│    │                              │健酪運動飲料一箱                │
├──┼───────────────┼────────────────┤
│  四│九十年五月一日                │伯朗咖啡十五箱                  │
└──┴───────────────┴────────────────┘
